【裁判字號】    97,台上,4813
【裁判日期】    970930
【裁判案由】    貪污等罪
【裁判全文】
最高法院刑事判決            九十七年度台上字第四八一三號
上  訴  人  台灣高等法院台南分院檢察署檢察官
被      告  甲○○
            乙○○
            丙○○
                    46號
            丁○○
上列上訴人因被告等貪污等罪案件，不服台灣高等法院台南分院
中華民國九十六年九月十一日第二審判決（九十四年度上訴字第
五六三號，起訴案號：台灣台南地方法院檢察署九十二年度偵字
第二三四九、四一八０、四三０六、五三三九、五七八五、五九
一六號），提起上訴，本院判決如下：
    主  文
原判決關於甲○○、丙○○部分及乙○○被訴公務員購辦公用器
材舞弊、違反商業會計法、偽造文書、違反政府採購法及違反洗
錢防制法部分均撤銷，發回台灣高等法院台南分院。
其他上訴駁回。
    理  由
一發回部分：
本件原判決認定被告甲○○有原判決所載違反商業會計法犯行，
其被訴違反洗錢防制法部分，則認不能證明其犯罪，因而撤銷第
一審關於甲○○部分之判決，改判論處甲○○商業負責人共同連
續以明知為不實之事項，而填製會計憑證罪刑，違反洗錢防制法
部分，因公訴人認與違反商業會計法有罪部分，有刑法修正前牽
連犯裁判上一罪關係，而不另為無罪之諭知。被告乙○○被訴牽
連涉犯貪污治罪條例第四條第一項第三款之購辦公用器材舞弊罪
、政府採購法第八十七條第三項之以詐術使開標發生不正確結果
罪、刑法第二百二十條第一項、第二百十條之偽造準私文書罪、
第二百十三條之公務員登載不實罪、商業會計法第七十一條第一
款之以明知為不實之事項而填製會計憑證罪及修正後洗錢防制法
第九條第一項之洗錢罪；被告丙○○被訴牽連涉犯貪污治罪條例
第四條第一項第三款購辦公用器材舞弊罪（幫助犯）、政府採購
法第八十七條第三項之以詐術使開標發生不正確結果罪，刑法第
二百二十條第一項、第二百十條之偽造準私文書罪部分，原判決
認不能證明乙○○、丙○○有上開部分之犯行，因而維持第一審
關於此部分無罪之判決，駁回檢察官在第二審之上訴，固非無見
。
惟查：(一)、刑法第十條第二項規定：「稱公務員者，謂下列人員
：一依法令服務於國家、地方自治團體所屬機關而具有法定職務
權限，以及其他依法令從事於公共事務，而具有法定職務權限者
。二受國家、地方自治團體所屬機關依法委託，從事與委託機關
權限有關之公共事務者。」，本件被告乙○○為國立成功大學（
下稱成功大學）航空太空工程研究所教授，其工作內容為教學研
究，並非公共事務，固非刑法第十條第二項第一款之公務員。然
乙○○就本件成功大學採購「真空濺鍍機」一組之採購案，既負
責該真空濺鍍機規格之設計、價格之查訪、機具設備規格明細表
之製作、開標時廠商資格標之審查等工作，並指示不知情之航空
太空系（下稱航太系）秘書鄭芳珍於「驗收記錄表」上「使用人
對於物品測試結果」及「單位使用人」欄內蓋章確認「良好」。
則乙○○是否已參與系爭採購案？是否受成功大學之依法委託，
從事與該校有關採購公用器材之公共事務？亦即是否屬刑法第十
條第二項第二款之公務員，原審未詳查究明，即遽認乙○○非公
務員，並以乙○○非公務員，逕認乙○○、丙○○無成立公務員
購辦公用器材舞弊罪之餘地，自有可議。(二)、公訴意旨認系爭真
空濺鍍機由凌嘉科技股份有限公司（下稱凌嘉公司）得標後，乙
○○為減少製造真空濺鍍機之時間及材料費，明知依合約書標價
清單所載真空濺鍍機之規格為（１）、Ｓubstrate holder （被
鍍物載具）可設定每分鐘旋轉0- 20次（２）、Ｔarget（靶材）
和Ｓubstrate的距離可以調整，調整範圍為30-100mm（３）、濺
鍍槍規格規定為6”＊2，即直徑六英吋之圓型濺鍍槍二支，而丁
○○、劉鎰誠、盧木森等所設計組裝之真空濺鍍機則係Ｓubstra
te僅能做前後移動，並無法旋轉，Ｔarget（靶材和 Ｓubstrate
的距離係固定無法作調整的，且濺鍍槍規格為 5”＊17 ”＊1，
即僅有五英吋乘以十七英吋之長方形濺鍍槍一支，規格明顯與合
約書不合，仍指示不知情之丁○○以原設計組裝之真空濺鍍機交
貨即可。民國八十九年十二月十一日交貨時，由丁○○指示不知
情之盧木森等公司員工將該組真空濺鍍機運至成功大學，盧木森
等將該組機器運至成功大學航太系地下室一樓五八０三室材料實
驗室安裝完成，安裝期間乙○○亦曾至該五八０三室材料實驗室
勘查組裝情形。八十九年十二月十一日組裝後，由不知情之航太
系技士林北鴻暨凌嘉公司代表進行初驗，林北鴻見凌嘉公司人員
操作該機器運轉正常，乃於驗收記錄表上「使用人對於物品測試
結果」及「單位使用人」欄內蓋章確認良好，而乙○○明知該真
空濺鍍機有上述規格不符之情形，仍指示不知情之航太系秘書鄭
芳珍於「使用人對於物品測試結果」及「單位使用人」欄內蓋章
確認「良好」，足生損害於機關辦理採購驗收之正確性。旋由航
太系採購經辦人楊好子將該驗收記錄表送請採購組進行複驗，八
十九年十二月二十二日由不知情之採購組主任林瑞華、保管組宋
癸銓、會計室黃福明及林北鴻會同複驗，嗣因上開會驗人員對於
該真空濺鍍機之專業性能並不熟悉，見該機器運轉正常，即於驗
收記錄表及結算驗收證明書上核章予以通過驗收等情。因而認乙
○○上開犯行，涉犯貪污治罪條例之購辦公用器材舞弊罪及刑法
第二百十三條之公務員登載不實罪。原判決雖以主驗人林瑞華於
第一審已證稱：驗收時有針對機器之型號、數量及外觀進行複驗
，也有開機測試，認為無問題，才蓋章驗收等語。且成功大學亦
函稱該真空濺鍍機業經該校保管組及會計室完成驗收手續，規格
相符等由，認系爭機器無上述不符合約書標價清單所載規格之情
事。然會同複驗之採購組主任林瑞華、保管組宋癸銓、會計室黃
福明及林北鴻等人，對於真空濺鍍機之專業性似不熟悉，其等於
見機器運轉正常後，即予通過驗收，似不足以證明無上述規格不
符之事；而生產真空濺鍍機之凌嘉公司之設備部經理劉鎰誠、設
備課長盧木森於偵查中又證稱系爭真空濺鍍機之規格有不符合約
書標價清單之規格等語。則究竟有無規格不符之情事，自應囑託
有能力鑑定之機關鑑定，原審未詳查釐清，即率行判決，自有調
查未盡之違法。(三)、除刑事訴訟法有特別規定外，已受請求之事
項未予判決者，其判決當然為違背法令，刑事訴訟法第三百七十
九條第十二款定有明文。原審就上述乙○○被訴明知交予成功大
學之真空濺鍍機有規格不符之情形，仍指示不知情之航太系秘書
鄭芳珍於「使用人對於物品測試結果」及「單位使用人」欄內蓋
上乙○○私章，確認「良好」，涉犯刑法第二百十三條之罪部分
，並未予審認是否成立犯罪，顯有已受請求之事項而未予判決之
違法。(四)、乙○○既自八十八年十月一日起至九十年八月十五日
止，兼任凌嘉公司總經理，自九十年八月十六日起至九十一年七
月二日止，改兼任凌嘉公司執行長，其於九十年二月五日在凌嘉
公司之「開立付款票據申請單」（內容記載用途：成大案技術顧
問費，金額：新台幣（下同）一百三十六萬五千元）上「總經理
室」欄內簽註「楊２／５」，再由莊秀玲簽發凌嘉公司面額六十
八萬二千五百元之支票二張交予乙○○提示兌現，〔因金額與正
匯股份有限公司（下稱正匯公司）之統一發票金額不符，由甲○
○退回六萬五千元〕，而甲○○又自凌嘉公司領走八十四萬元之
「顧問費」，總計乙○○、甲○○夫妻二人因系爭真空濺鍍機由
凌嘉公司得標承製，而自凌嘉公司領走二百十四萬元，約占凌嘉
公司得標金額四百十萬元之百分之五十二點一九，乙○○、甲○
○雖稱此係「顧問費」，然其占投標金額之比重為何逾五成？扣
除二百十四萬元，凌嘉公司出售系爭真空濺鍍機，有無利潤？如
無利潤，乙○○、甲○○領取高額「顧問費」，有無背信犯行？
又如確係顧問費，為何由正匯公司填製不實統一發票予凌嘉公司
，充當支付上開「顧問費」之支出憑證？而不直接由乙○○、甲
○○開立領據領取？係為逃稅或掩飾犯罪所得？原審就此未進一
步詳查究明，亦有調查未盡之違法。(五)、公訴人認丙○○係基於
幫助乙○○購辦公用器材舞弊之犯意，向他人借用公司牌照、印
章等物，配合凌嘉公司圍標，係牽連涉犯幫助公務員購辦公用器
材舞弊罪，原判決就此部分行為，是否犯上開貪污罪，未予審認
說明，亦有未合。檢察官上訴意旨指摘原判決上開部分違背法令
，尚非全無理由，應認有發回更審之原因。又乙○○被訴洗錢防
制法部分，因公訴人認與其被訴貪污及違反政府採購法部分，有
裁判上一罪之牽連關係，故一併發回如主文第一項所示。
二、上訴駁回（即乙○○及丁○○被訴犯貪污治罪條例第四條第
一項第一款之侵占公有器村）部分：
按刑事訴訟法第三百七十七條規定，上訴於第三審法院，非以判
決違背法令為理由，不得為之。是提起第三審上訴，應以原判決
違背法令為理由，係屬法定要件。如果上訴理由書狀並未依據卷
內訴訟資料，具體指摘原判決不適用何種法則或如何適用不當，
或所指摘原判決違法情事，顯與法律規定得為第三審上訴理由之
違法情形，不相適合時，均應認其上訴為違背法律上之程式，予
以駁回。本件檢察官上訴意旨略稱：(一)、侵占罪為即成犯，被告
乙○○將成功大學標得之真空濺鍍機運回凌嘉公司，並在凌嘉公
司擴充成為三腔體，且向凌嘉公司人員指示可以該機器從事研發
實驗之用，從事開發公司新產品及提升公司所製造生產之濺鍍機
等機器之性能等牟利行為，顯係基於所有人之地位，對該真空濺
鍍機為運用，其有夥同被告丁○○不法所有之意圖而遂行侵占至
為灼然。(二)、成功大學採購之真空濺鍍機於八十九年十二月二十
二日驗收完成後，於八十九年十二月二十八日經總務處保管組喬
秀英登記於財產卡上，財產編號：「0000000-00」，序號：「C5
8-55」，成為成功大學登記在案之公有器材，而乙○○為財產使
用人等情，為乙○○所不爭執，並有成功大學採購物品驗收記錄
表及財產卡影本各一張在卷可按。則本件之濺鍍機在驗收後之搬
運過程縱有損壞，有將該機器運回凌嘉公司維修之必要，但此短
期維修之事實，何以變成乙○○擅自以成功大學航太系教授身分
，與凌嘉公司之丙○○（業務經理、研發經理）、丁○○（設備
經理）簽訂一機器維修擴充合約，復由乙○○指示將成功大學送
修之濺鍍機，由一腔體加裝為三腔體，並於九十一年九月十六日
遭人化名檢舉時仍未歸還成功大學。乙○○等焉無侵占及貪污犯
行？原判又謂：乙○○自從九十年一月一日起迄同年十二月三十
一日止，與國防部中山科學研究院（下稱中科院）訂有「彈性體
複合體材料電漿表面改質技術研究計劃」，需用到電漿處理機，
且該院一所人員曾數次派人前往凌嘉公司了解計畫進行情況，並
於該年度十一月三十日舉辦期中進度檢討會邀請乙○○進行提報
與研討，有中科院九二年八月十四日泰澔字第0920000907號函所
附該計畫研究計劃摘要表等資料在卷可稽。核與乙○○自調查筆
錄迄原審法院審理中所主張之抗辯事由相符，且與丁○○於調查
筆錄中陳稱確有中科院人員至凌嘉公司作實驗、丙○○所稱「…
…後來是因楊教授接了一個中科院的研究計劃，但是該組真空濺
鍍機缺乏電漿功能，所以必須增一個腔體將性能提昇，所以楊教
授才會在該部真空濺鍍機運回凌嘉公司修復後，再繼續留在公司
裡做性能的提昇及改裝」內容相合。乙○○合作之中科院係位在
台中地區的分支單位，此由前揭中科院回函係台中郵政九０００
八附一一號信箱可證，乙○○與中科院之研究計畫，原審法院認
為仍在其專業研究領域內，其因該研究計畫期間所需用的儀器－
本件之真空濺鍍機，當時適在凌嘉公司送修期間，而該研究計畫
之合作單位適在台中地區，乙○○在不毀損該機器之前提下，就
近在凌嘉公司加裝二腔體，使成為三腔體之機器，以利該研究計
畫之執行，尚難認該加裝腔體之行為，即係欲將該濺鍍機永久留
在凌嘉公司。至於加裝腔體之費用為何，如何計算、如何給付等
項，要屬凌嘉公司與乙○○間私人之民事關係，尚據此即推論乙
○○對該機器有事實上之處分行為等語。但查中科院「彈性體複
合體材料電漿表面改質技術研究計劃」，係需用到電漿處理機，
與本案之真空濺鍍機不同，且該院一所人員縱曾數次派人前往凌
嘉公司了解，然實際合作計畫是否即與本件真空濺鍍機有關，抑
或係另一與本案無關之計畫？原審未傳訊中科院相關人員到庭查
證即為被告等有利之認定，自非適法等語。
惟查證據之取捨、證據證明力之判斷，以及事實有無之認定，屬
事實審法院之職權，苟其取捨判斷與認定，並不違背論理法則及
經驗法則，即不容任意指為違法，而執為適法之第三審上訴理由
。本件原判決認無證據證明被告乙○○、丁○○有公訴意旨所指
共同侵占乙○○持有之公有器材即成功大學所有之真空濺鍍機之
犯行，係以乙○○、丁○○均否認有何侵占公有器材犯行，辯稱
：乙○○指示丁○○將成功大學購得之真空濺鍍機運回凌嘉公司
，乃因機器在驗收後運送時受損，要運回凌嘉公司修理，適乙○
○與台中地區之中科院訂有「彈性體複合體材料電漿表面改質技
術研究計劃」，需用系爭濺鍍機，復有乙○○指導之研究生之論
文有利用該機器之需要，而暫未將機器返還成功大學，乙○○曾
將此事向成功大學航太系之材料實驗室技士林北鴻提及，並無將
該機器侵占入己之犯意等語。而經查系爭真空濺鍍機為成功大學
登記在案之公有器材，乙○○為財產使用人，有合法之持有原因
。該機器驗收後欲送至成功大學航太系四樓時，因無法塞進電梯
，且遭電梯夾壞閥門等情，已據證人邵建民、林北鴻於第一審證
述屬實，則乙○○指示丁○○將該機器運回承製之凌嘉公司維修
，尚難依此認乙○○、丁○○有侵占該機器之不法意圖。乙○○
於機器運回凌嘉公司後，以成功大學航太系教授身分，與凌嘉公
司業務經理丙○○、設備經理丁○○簽訂「機器維修擴充合約」
，約定：經甲方（乙○○）要求或擴充與測試完成後，乙方（凌
嘉公司）應恢復甲方機器功能，並立即歸還甲方。足見乙○○係
在機器閥門撞壞後，交由凌嘉公司維修，又因個人另有暫時使用
目的，交由凌嘉公司擴充設備、功能，在乙○○使用目的達成後
，凌嘉公司即應交由乙○○歸還成功大學。乙○○於九十年一月
一日起至同年十二月三十一日止，與中科院訂有「彈性體複合體
材料電漿表面改質技術研究計劃」，需用電漿處理機，因系爭真
空濺鍍機缺乏電漿功能，乙○○乃請凌嘉公司加裝二腔體，以利
研究計畫之執行，此除據乙○○供明外，並經丁○○、丙○○證
述屬實；中科院曾數次派人前往凌嘉公司了解計畫進行情況，並
於九十年十一月三十日舉辦期中進度檢討會時，邀乙○○進行提
報與研討，有中科院函所附該計畫研究計劃摘要表等資料可稽。
且乙○○將系爭機器放置凌嘉公司，曾向林北鴻提及，亦經林北
鴻結證在卷，足徵乙○○就上述情事對成功大學校方人員並無隱
諱。況加裝之腔體可拆卸，回復原狀，且該機器亦已回復原狀，
於九十三年十一月十八日運回成功大學航太館，有成功大學航太
系函及所附照片可證，益徵乙○○無侵占犯行。另乙○○指導之
學生李侃峰有利用加裝腔體之系爭機器實驗，亦經李侃峰證述在
卷，則乙○○將系爭機器加裝為三腔體，尚難認與其教學無關連
。至於乙○○為研究及教學之用，將系爭機器暫留凌嘉公司期間
，乙○○同時指示凌嘉公司人員可利用該機器研發，固已超越利
用該機器研究教學之目的，而有不當，然此係暫時利用，不足以
證明乙○○有使自己或凌嘉公司取得該機器所有權之侵占犯意。
綜上，查無證據證明乙○○、丁○○有公訴意旨所指之侵占犯行
，因認不能證明二被告犯侵占公有器材罪，而維持第一審關於此
部分諭知無罪之判決，駁回檢察官在第二審之上訴。已詳其論
斷之理由，所為論斷，有卷存證據資料可資覆按。檢察官上訴意
旨雖指摘原判決違法，然查乙○○、甲○○夫妻於九十一年六月
間，因凌嘉公司改組，經營權生變，系爭機器被新經營團隊扣住
，致乙○○無從及時將該機器運回成功大學，已據乙○○於原審
九十六年八月二十八日審理時供明在卷，故尚難以乙○○於九十
一年九月十六日遭人檢舉後，仍未及時歸還機器之事實，認乙○
○有侵占犯行。原判決就乙○○有利用系爭機器加裝二腔體，以
利與中科院所訂之研究計畫之進行等情，已詳述其認定之證據與
理由，且利用該機器研究者為乙○○，並非中科院人員，檢察官
於原審亦未請求傳喚中科院人員，則原審未傳中科院人員，為原
審調查證據職權之合法行使，上訴意旨任意指摘有調查未盡之違
法，並非合法之上訴理由。至於其他上訴意旨，均係就原審依憑
卷內證據所為採證認事職權之合法行使，以及原判決已論列說明
之事項，依憑已見任意指摘為違法，殊與法律規定得為第三審上
訴理由之違法情形不相適合。衡以前開說明，檢察官此部分之上
訴為違背法律上之程式，應予駁回。關於丁○○被訴違反政府採
購法部分，因檢察官對此表示不上訴，故此部分已確定，附此
明。
據上論結，應依刑事訴訟法第三百九十七條、第四百零一條、第
三百九十五條前段，判決如主文。
中    華    民    國  九十七  年    九    月   三十   日
                      最高法院刑事第五庭
                          審判長法官  陳  正  庸
                                法官  賴  忠  星
                                法官  林  秀  夫
                                法官  宋      祺
                                法官  陳  祐  治
      本件正本證明與原本無異
                                      書  記  官
中    華    民    國  九十七  年    十    月    六    日
                                                      Ｑ


司法院資訊處製作；財團法人民間司法改革基金會備份。
